臺灣屏東地方法院刑事判決　　　　　　　99年度重訴字第10號
公　訴　人　臺灣屏東地方法院檢察署檢察官
被　　　告　周陳彩玉
義務辯護人　邱芬凌律師
上列被告因殺人等案件，經檢察官提起公訴（99年度偵字第2472
號），本院判決如下：
    主  文
周陳彩玉殺人，處有期徒刑柒年，褫奪公權伍年。
    事  實
一、周陳彩玉於民國94年間認識陳崑山，2 人自99年1 月底起，
    向陳黃仙女借得坐落屏東縣萬巒鄉○○村○○路11號旁之工
    寮同居（該工寮係陳黃仙女向他人承租），且以撿拾資源回
    收物變賣維生。周陳彩玉於99年2 月28日某時許，因其與綽
    號阿雄之男子有性關係一事與陳崑山發生爭執，在罹患精神
    疾病導致判斷力與認知功能下降，其行為時之精神狀態符合
    因精神障礙致其辨識行為違法或依其辨識而行為之能力有顯
    著減低之情形下，竟基於殺害陳崑山及放火燒毀現有人所在
    之建築物之犯意，於同年3 月1 日零時許，在該工寮西南側
    房間以打火機點燃報紙延燒棉被，火勢一發不可收拾迅速延
    燒整棟工寮，致在東北側房間睡覺之陳崑山逃避不及，終因
    一氧化碳中毒、全身燒傷，引發熱休克及中毒性休克而死亡
    。消防人員據報迅速前往滅火，然上開工寮已遭燒燬。
二、案經屏東縣政府警察局內埔分局報告臺灣屏東地方法院檢察
    署檢察官偵查起訴。
    理  由
一、證據能力方面：
    按傳聞法則之重要理論依據，在於傳聞證據未經當事人之反
    對詰問予以核實，乃予排斥，惟若當事人已放棄對原供述人
    之反對詰問權，於法院審判時表明同意該等傳聞證據可作為
    證據，基於證據資料愈豐富，愈有助於真實發現之理念，並
    貫徹刑事訴訟法修法加重當事人進行主義之精神，確認當事
    人對於證據能力有處分權之制度，傳聞證據經當事人同意作
    為證據，法院認為適當者，亦得為證據；另當事人於調查證
    據時，對於傳聞證據表示「沒有意見」、「對於證據調查無
    意見」，而未於言詞辯論終結前聲明異議，應視為已有將該
    等傳聞證據採為證據之同意，刑事訴訟法第159 條之5 定有
    明文。本案檢察官、被告及辯護人於本院審理時就本判決引
    用之各項證據資料如屬審判外之言詞或書面陳述，知有刑事
    訴訟法第159 條第1 項不得為證據之情形，均表示無意見，
    而未於言詞辯論終結前聲明異議（本院卷第29、104 頁），
    本院審酌上開證據資料作成時之情況，並無任何違法取證之
    不適當情形，且對於被告涉案之事實具有相當之關聯性，依
    刑事訴訟法第159 條之5 規定，認具有證據能力。
二、訊據被告矢口否認有何故意殺人犯行，辯稱：我是為了阿雄
    的事，和陳崑山吵架氣不過，才放火燒工寮，不是要燒人。
    我有點火燒棉被及蚊帳，有將床燒掉，我放火時，陳崑山在
    房間睡覺，阿雄開車出去不在，工寮有二個房間，一間是我
    和陳崑山睡的，另一間是阿雄睡的，陳崑山有無死掉我不知
    道，我沒有看到屍體，我沒有要殺陳崑山的意思，放火後我
    也有要救他，但火勢已經很大，沒有辦法拖他出來，是過失
    才燒死他的云云（本院卷第8 、28頁）。經查：
  (一)上開事實，業據證人彭宏毅於警詢及本院審理證稱：當時我
    在吉生養護中心，聽到外面有嗶嗶剝剝的聲音，原以為有人
    在放鞭炮，出門查看發現距離約250 公尺處有大量的黑煙和
    火光，我騎機車到現場，並以0000000000號手機打119 報案
    ，在現場遇到被告，向她確認門牌號碼及裡面有人受困，再
    撥119 第二次報案，當時我曾想進去救人，但火勢及濃煙都
    很大，幾乎整個工寮都燒起來，無法進入。火災發生前我沒
    有聽到爭吵情形，現場的被告很惶恐，答非所問，可能受到
    驚嚇，有點恍神，我有看到被告手拿鐮刀，說要將窗戶的紗
    窗割下來，想進去救人，但當時火很大，且紗窗外還有鐵欄
    杆，沒辦法進去，我勸阻她不讓她進去等語明確（偵卷第62
    頁，本院卷第80頁），核與證人即警員潘昌成於本院審理證
    述：當天消防隊轉報說有火災，我們到達現場時，消防隊已
    在現場，工寮正在冒火，被告在現場，她說她從裡面跑出來
    ，她與一個人同居在裡面，有一個人還沒出來。起先被告不
    承認她縱火，我們將她帶回偵訊，經過偵訊之後才承認是她
    縱火，因為當時只有被告在現場，且光著腳，很緊張的樣子
    ，我們覺得她很可疑，因為同事下午巡邏過去有看到被告在
    燒木材，到凌晨起火就懷疑是被告等情相符（本院卷第78至
    79頁）。查證人彭宏毅為附近居民、證人潘昌成則為警員，
    與被告素不相識，亦無怨隙，衡情當無任意設詞誣陷之理，
    是其等上開證詞，應屬真實，堪以採信。
  (二)證人陳黃仙女於警詢及偵訊證稱：該豬舍工寮是一個多月前
    陳崑山與被告一起來向我借住的，據我所知，他們是在撿破
    爛的東西等語明確（相卷第11至12、32至33頁），核與被告
    前開供稱自己與被害人居住在該工寮等情相符，足徵被告與
    被害人事發當時確實居住在上開火災工寮，該工寮確屬現有
    人所在之建築物無誤。又被害人因前開火災，導致生前全身
    燒傷、一氧化碳中毒，引發熱休克及中毒性休克而死亡一節
    ，業據臺灣屏東地方法院檢察署檢察官督同法醫師相驗屬實
    ，並送法務部法醫研究所鑑定無誤，此有相驗筆錄、相驗屍
    體證明書、檢驗報告書、相驗報告書、解剖報告書、法務部
    法醫研究所檢體監管及送驗紀錄表、法務部法醫研究所血清
    證物鑑定書、法務部法醫研究所鑑定報告書、相驗解剖照片
    等資料附卷可稽。另上開工寮因前開火災燒毀一情，有屏東
    縣政府消防局火災調查鑑定書（偵卷第53至86頁）、屏東縣
    政府警察局鑑識科現場勘察報告（偵卷第30至40頁）、勘驗
    筆錄、現場照片等在卷可佐，足徵上開工寮係因本案火災業
    已燒毀，至為灼然。
  (三)被告雖辯稱其無殺人故意云云，辯護人亦稱被告有自首云云
    ，惟查，被告業於警詢及偵訊供稱：我與阿雄發生男女關係
    被陳崑山發現，導致我們發生口角，我心生怨恨所以在後面
    房間持打火機點火燒棉被，放火時陳崑山在前面房間內睡覺
    ，陳崑山這2 日來腿有腫痛，所以當日服藥治療腿部，腳無
    法走動，無法自行跑出火災現場，工寮燒到一半，我要抱他
    逃出來，但是我抱不動，這時突然有一個著火的木頭掉下來
    ，我差一點被砸到，我就趕快跑出去，也有拿刀割紗門要救
    陳崑山，結果陳崑山沒有逃出來，當初現場警方口頭詢問我
    是否縱火燒工寮，我回答沒有，是我害怕不敢承認等語明確
    （警卷第3 至5 、6 至7 頁，偵卷第10、63頁），查被告上
    開多次供述互核相符，並無齟齬，且此乃自白對己不利之事
    實，倘非實情，豈有多次為一致之陳述之理，益徵前開警、
    偵自白，與事實相合，可以採信。被告明知被害人在睡覺，
    無法輕易察覺縱火情形，且因腳痛無法走動，亦難自行逃離
    現場，竟仍任意為放火行為，足徵其有殺害被告之意思至明
    。況被告亦供稱當時與被害人發生口角，氣不過心生怨恨等
    語，益見其有殺害被害人之動機無誤。至被告放火之處雖在
    後方房間（工寮西南側），被害人死亡地點在前方房間（工
    寮東北側房間之西北牆角），此有火災調查鑑定書所附位置
    圖可參，然依據鑑定書所附相片及位置圖可知，該工寮位處
    偏僻，附近是鳳梨園及農田，少有人跡，當時時值深夜凌晨
    ，多數人均已入睡，足見被告放火之時地較難為人察覺或救
    助，其確有殺害被害人之意思無誤，當難以放火地點距離被
    害人房間較遠即認其無殺人故意，況其如無殺人故意，自當
    在火勢未延燒前將被害人救出，豈有等工寮燒到一半始企圖
    抱出被害人之理，其辯稱無殺人故意，無可採信。辯護人雖
    認被告符合自首要件，然證人即警員潘昌成業已證述如上，
    被告亦於警詢供稱：起先因害怕不敢承認等情，足見警方對
    其早有懷疑，被告並無自首之事實。
  (四)綜上，被告因與被害人發生口角，心生怨恨，於上開時間在
    工寮內縱火燒屋，導致被害人全身燒傷、一氧化碳中毒，引
    發熱休克及中毒性休克死亡，及上開現有人居住之工寮燒毀
    一節，事證明確，洵堪認定。
三、前開工寮雖屬無人養殖之豬舍，然定著於土地，上有屋面，
    周有門壁，足以蔽風雨、通出入，並有2 個房間及浴廁、儲
    藏室，證人陳黃仙女並將該工寮房間出借予被告及被害人使
    用一情，業如前述，並有火災調查鑑定書可按，足徵該工寮
    適於人之起居，自屬現有人所在之建築物（最高法院86年度
    台上字第2257號意旨參照）。又刑法第13條第1 項及第2 項
    所規範之犯意，學理上稱前者為「確定故意」或「直接故意
    」，後者稱「不確定故意」或「間接故意」，二者之區隔為
    前者乃行為者明知並有意使其發生，故對於行為之客體及結
    果之發生，皆有確定之認識，並促使其發生；後者為行為者
    對於行為之客體或結果之發生，並無確定之認識，但若其發
    生，亦與其本意不相違背（最高法院95年度台上字第2795號
    判決意旨參照）。本件被告係出於故意在工寮內點燃報紙、
    棉被等物造成火災，並任令火勢及濃煙蔓延，其對火勢延燒
    及濃煙瀰漫至整棟工寮，及工寮內睡覺之被害人可能因大火
    或濃煙死亡之結果非但可以預見，且仍執意縱火，顯有即使
    被害人死亡亦在所不惜之態度，而該大火果然造成被害人死
    亡及工寮燒毀，是核被告縱火燒屋因此致被害人死亡、工寮
    燒毀之行為，係犯刑法第173 條第1 項之放火燒燬現有人所
    在建築物罪及同法第271 條第1 項之殺人罪。被告以一行為
    同時侵害陳崑山之生命法益、工寮所有人之財產法益及社會
    安全之社會法益，而觸犯上開2 罪，屬想像競合，應從一重
    之殺人罪處斷。
四、被告經送屏安醫院鑑定結果認為：關於個案之精神疾病史，
    根據現有之資料顯示，個案至少於90年間即開始出現失眠、
    不尋常行為、自言自語等精神症狀，並可能長期受到聽幻覺
    的症狀干擾，生活功能亦有下降的趨勢，雖然個案先後曾於
    兩個不同精神醫療單位接受治療，但因治療時間皆很短暫，
    個案也未接受後續的追蹤治療，缺乏長期且連續性的症狀觀
    察，加上鑑定時個案呈現明顯思考鬆散，對於問題的理解能
    力不佳，也困難對於鑑定人的問題作具體的陳述，甚至偶有
    答非所問的情形出現，使精神疾病史的澄清更加困難，雖然
    個案的精神症狀表現於橫斷面觀察可符合精神醫學上「未明
    示之精神分裂症」之診斷標準，然而，根據心理衡鑑的結果
    ，個案整體認知功能出現中等程度的缺損，且其在測驗中的
    作答特徵亦不能排除個案有腦傷的可能，此部分亦有腦電圖
    之檢查結果加以佐證，故個案之精神症狀呈現與認知功能下
    降亦無法排除為腦損傷有關之「器質性精神病」所致，姑且
    不論個案之精神疾病究竟屬於「未明示之精神分裂症」亦或
    「器質性精神病」，長期未接受治療的情形下皆可能使個案
    的現實判斷能力與衝動控制能力受到損害。就本案而言，個
    案坦承確實有縱火一事，但個案表示當時是因憤怒而引燃報
    紙，不知道火勢竟會延燒至整個案發地點，個案甚至不認為
    被害人已於火場中死亡，表示被害人應仍活在世界上，死亡
    的人是進去協助救火的人，幾經鑑定人澄清，個案依然堅持
    此信念，可見個案除衝動控制能力受精神狀態影響而有所損
    害以外，其現實判斷能力亦確有受損，此與鑑定中之行為觀
    察以及客觀之心裡衡鑑結果相互呼應，且衝動控制能力與認
    知功能之缺損在缺乏適當治療的情形下，通常應呈現為一連
    續性的精神病理表現，故應可推測個案於犯罪行為時之衝動
    控制能力與現實判斷能力同樣受到損害，個案於犯行當時之
    精神狀態應能符合刑法第19條第2 項所稱之情形，此有屏安
    醫院99年8 月28日精神鑑定報告書附卷可稽（本院卷第53至
    57 頁 ）。本院審酌被告於歷次開庭時均一再詢問被害人是
    否確已死亡一節，與上開鑑定書互核應對，復有衛生署桃園
    療養院診斷證明書、高雄醫學大學附設中和紀念醫院病歷在
    卷可參，認被告確實因罹患精神疾病，導致判斷力與認知功
    能下降，其行為時之精神狀態符合因精神障礙致其辨識行為
    違法或依其辨識而行為之能力有顯著減低之情形，應依刑法
    第19 條 第2 項之規定，減輕其刑。
五、爰審酌被告之智識程度為國小畢業，並無前科，僅因個人感
    情糾紛細故，竟罔顧人命，縱火燒屋，因而造成被害人死亡
    之慘劇，損害工寮所有人之財產，危害社會、民眾居住安寧
    ，破壞治安程度非輕，事後未能賠償任何損害，雖已坦承縱
    火，但仍矢口否認有殺人犯意，惟念其上開犯行，係受精神
    疾病之影響，且火勢延燒一半時有救助被害人之行動，業如
    證人彭宏毅所述，尚非全無悔意，及其犯罪之動機、目的、
    手段等一切情狀，量處如主文所示之刑，並認依被告之犯罪
    性質，有褫奪公權之必要，爰依法宣告褫奪公權如主文。被
    告縱火使用之打火機，已於火災中燒毀，業據被告供明在卷
    （警卷第6 頁），顯已滅失，自無庸為沒收之諭知。
據上論斷，應依刑事訴訟法第299 條第1 項前段，刑法第19條第
2 項、第173 條第1 項、第271 條第1 項、第55條、第37條第2
項，判決如主文。
本案經檢察官劉昀到庭執行職務
中    華    民    國  100     年    1     月    13    日
                  刑事第一庭    審判長法  官  潘正屏
                                      法  官  黃紀錄
                                      法  官  翁世容
以上正本證明與原本無異。
如不服本判決應於收受判決後10日內向本院提出上訴書狀，並
應敘述具體理由；其未敘述上訴理由者，應於上訴期間屆滿後
20日內向本院補提理由書（均須按他造當事人之人數附繕本）
「切勿逕送上級法院」。
中    華    民    國  100     年    1     月    13    日
                                      書記官  張孝妃
附錄法條：
中華民國刑法第271條第1項
殺人者，處死刑、無期徒刑或 10 年以上有期徒刑。
中華民國刑法第173條第1項
放火燒燬現供人使用之住宅或現有人所在之建築物、礦坑、火車
、電車或其他供水、陸、空公眾運輸之舟、車、航空機者，處無
期徒刑或7 年以上有期徒刑。